【裁判字號】    97,家上,129
【裁判日期】    980116
【裁判案由】    離婚
【裁判全文】
臺灣高等法院臺中分院民事判決         97年度家上字第129號
上  訴  人  甲○○
                        弄19號
訴訟代理人  蔡嘉容律師
複代理人    呂秀梅律師
被上訴人    乙○○
上列當事人間請求離婚事件，上訴人對於中華民國97年8月12日
臺灣臺中地方法院97年度婚字第485號第一審判決提起上訴，本
院於98年1月6日言詞辯論終結，判決如下：
    主  文
上訴駁回。
第二審訴訟費用由上訴人負擔。
    事實及理由
一、被上訴人起訴主張：兩造於民國94年10月14日結婚。詎上訴
    人於次月即發生外遇行為，經被上訴人質問後，上訴人仍以
    其弟名義與之交往。嗣上訴人及其母經常因細故與被上訴人
    發生爭吵，要求被上訴人將所得悉數交出。另上訴人有酗酒
    惡習，酒後經常情緒失控，甚至對被上訴人施以暴力行為。
    而其母親常侮辱被上訴人是個不會下蛋的母雞，並常諷刺被
    上訴人所煮的菜能吃嗎？上訴人及其母甚而以被上訴人在外
    「討客兄」相辱，兩造於95年間已無法相處，談論離婚事宜
    ，上訴人竟稱要離婚需給付其新臺幣（下同）50萬元，被上
    訴人因難以忍受返回娘家躲避，詎上訴人至被上訴人娘家恫
    嚇、威脅，揚言要將被上訴人全家殺光光。嗣亦持續打電話
    至娘家恫嚇，致被上訴人不敢返回娘家，另行租屋在外。然
    上訴人仍至被上訴人工作地點喧鬧，影響被上訴人工作，兩
    造分居迄今，未再共同生活，期間被上訴人曾於96年3月5日
    向法院聲請離婚調解，雖未成立，然兩造婚姻確已生破綻，
    無法繼續維持，爰依民法第1052條第1項第3款、第5款及同
    條第2項規定，請求判決離婚等語。
二、上訴人則辯以：被上訴人自92年中即遷入上訴人家中與上訴
    人同居，上訴人及家人對被上訴人照顧有加。為準備結婚，
    93年9月間上訴人與弟合資購買不動產，不動產貸款由上訴
    人負擔，家中開銷則由上訴人家人負擔。然被上訴人自95年
    3月間以其妹就學之故，租屋在臺中市○○路，被上訴人即
    常藉口與其妹同住，常數日不返家，嗣95年7月起自行租屋
    在臺中縣龍井鄉○○路78巷31號，兩造自此分居，初時上訴
    人偶至該處邀約吃飯或購買衣物送之，惟被上訴人以上訴人
    此行為將影響其與同事聯誼而拒絕。95年10月15日晚間22時
    許，被上訴人及其父母、親友等人至上訴人家中，被上訴人
    父母認上訴人對被上訴人用完就嫌爛貨，要將被上訴人帶回
    ，並以三字經等語辱罵上訴人及其父母，上訴人母親承受精
    神傷害，近三個月時間精神恍惚，上訴人未予計較，詎被上
    訴人之父多次打電話予上訴人尋問被上訴人下落，每次均破
    口大罵。上訴人工作10多年，薪資約45,000元，每月收入均
    作為家用，被上訴人自行租屋在外，反認上訴人惡意遺棄，
    有所不實。又上訴人並無酗酒惡習，僅下班在家小斟，舒解
    壓力、幫助睡眠而已，且未曾對被上訴人施以暴力行為，而
    被上訴人租屋在外，上訴人常無法聯絡，曾於96年2月23日
    、96年12月4日2次向警方請求協尋在案，被上訴人上開所述
    ，與實情不合，難認其訴為有理由等語。
三、原審判決准被上訴人與上訴人離婚。
四、上訴人不服原判決，提起本件上訴，於本院聲明，求為判決
    ：
    (一)原判決廢棄。
    (二)上開廢棄部分，被上訴人於第一審之訴駁回。
    並補充陳述稱：
    (一)由以下事實可知，兩造婚姻若有破綻，被上訴人之可歸責
      性應較上訴人為高：
    1.被上訴人搬離兩造原共同住處，並非因上訴人有暴力或外
      遇情事，而係其以陪妹妹為由，經常去台中市○○路找其
      妹妹，並與之共同居住不回家，經上訴人屢勸不聽外，於
      95年7月開始更自行在外租屋居住，不再回上訴人住處；
      上訴人家人從未趕被上訴人出去，被上訴人係一點一滴把
      東西搬離，足見，被上訴人自行離家，且未履行同居義務
      ，實乃兩造婚姻破綻之最主要原因。
    2.上訴人雖曾說被上訴人「討客兄」，然係因被上訴人自95
      年8、9月開始即經常未回家，亦未向上訴人或母親說明未
      回家之理由，上訴人根本不知道被上訴人住在哪裡，有一
      次被上訴人回來，上訴人剛好喝酒，上訴人問被上訴人是
      否把家裡當成旅館，被上訴人說是，上訴人一氣之下，才
      會說其「討客兄」。
    3.96年l月1日上訴人至被上訴人租屋處找被上訴人時，發現
      被上訴人之同事於深夜幫其買消夜送至住處，如此行徑難
      免令上訴人懷疑被上訴人是否有外遇，其於深夜有同事幫
      忙買消夜送至住處，致兩造婚姻產生破綻，自應由被上訴
      人負較重之歸責事由。
    (二)上訴人及其母親並未要求上訴人需負擔家裡之開支及貸款
      ，被上訴人雖曾表示願意每月拿5千元補貼家用，然上訴
      人認為不需其負擔家用而婉拒；上訴人母親亦未曾說過被
      上訴人懶惰、是「不會下蛋的雞」之語，更無要求被上訴
      人要煮菜。又兩造於94年10月14日婚後第二天，上訴人及
      母親並未要求被上訴人需支付辦桌費用，而係上訴人現金
      不夠支付辦桌費用，向被上訴人借款10萬元，惟於事後已
      返還。
    (三)上訴人並沒有不願工作之情事，上訴人原在義美公司上班
      ，因與同事偶有小酌，被上訴人反對，上訴人始離職，其
      後僅有一、二個月待業中，即至現在之公司上班；且上訴
      人僅有一次與朋友至被上訴人公司找被上訴人，並未在其
      公司外喧鬧，更不可能至被上訴人娘家恫嚇、威脅、辱罵
      ，被上訴人之父楊明宗於原審之證詞並不實在，且該證詞
      難免迴護被上訴人，自不足採。
    (四)上訴人對被上訴人之感情極為珍惜，自始即不同意離婚，
      更不曾向被上訴人稱「要離婚需給付50萬元」之語。兩造
      婚姻縱有破綻，亦應由被上訴人負較大之責任。
五、被上訴人於本院聲明，求為判決：上訴駁回。
    並補充陳述稱：
    (一)查上訴人及其母親於兩造婚後對被上訴人及家人施以婚姻
      暴力、及精神不法虐待之事實，業據證人楊明宗於原審證
      述纂詳，被上訴人係因不堪上訴人及其母親之虐待，始被
      迫離家。
    (二)兩造於96年3月5日在原審法院調解時，上訴人即當場提出
      被上訴人必須給付50萬元、「洗門風」、在各大報首頁刊
      登道歉啟事等語，且事後亦至被上訴人公司大鬧，當時警
      衛聽聞吵鬧聲後亦曾告知公司主管；是上訴人辯稱其不曾
      向被上訴人要求50萬，亦未至公司喧鬧云云，均屬不實。
      又上訴人稱其曾至租屋處邀約被上訴人吃飯、逛街、購物
      ，而被上訴人拒絕，及被上訴人父親以三字經辱罵其及其
      母，亦非事實。
    (三)兩造結婚請客後之次日，上訴人向被上訴人借10萬元支付
      辦桌錢，被上訴人還向娘家母親借，二個月後被上訴人說
      娘家要用到錢，上訴人始把錢還給被上訴人。又上訴人曾
      稱要被上訴人給其一年時間，其同意被上訴人搬出去，讓
      其改掉不好的習性，其願意與被上訴人離婚，即被上訴人
      搬出去係經上訴人之同意，惟上訴人卻於事後二次報警稱
      被上訴人失蹤，上訴人亦知道被上訴人住處，還曾到被上
      訴人住處樓下等候被上訴人。
    (四)被上訴人因上夜班，同事僅單純幫忙買宵夜而已，詎上訴
      人因此稱被上訴人討客兄。又被上訴人離家，係被上訴人
      趕出去的，因有一次被上訴人要回家，門還被關起來，打
      電話也沒有人接，被上訴人後來把門拆開才進去的。更甚
      者，被上訴人乾爸死亡時，被上訴人要上訴人回去，上訴
      人與婆婆卻說被上訴人養父死與其等何關，被上訴人已無
      法再忍受，堅持離婚等語。
六、查被上訴人主張兩造於94年10月14日結婚，現婚姻關係仍存
    續中，兩造自95年7月分居迄今，被上訴人曾於96年3月5日
    向原法院聲請離婚調解未成立等情，業據其提出戶籍謄本、
    房屋租賃契約書、及離婚調解聲請書暨調解不成立證明書等
    件為證，並為上訴人所不爭執，堪信被上訴人上開之主張為
    真實。惟被上訴人主張兩造於婚後，上訴人及其母親經常因
    細故與其發生爭吵，上訴人於結婚次月即有外遇，且不願意
    工作，並要求被上訴人將所得悉數交出，上訴人又有酗酒惡
    習，酒後經常情緒失控，對被上訴人施以暴力行為；而上訴
    人母親亦常侮辱被上訴人是不會下蛋的母雞，並常諷刺被上
    訴人所煮的菜能吃嗎？又上訴人及其母甚至稱被上訴人在外
    「討客兄」，兩造於95年間已無法相處而談論離婚事宜，上
    訴人卻稱要離婚需給付50萬元；被上訴人難以忍受上情，返
    回娘家躲避，詎上訴人不知自省，至被上訴人娘家恫嚇、威
    脅，揚言要將被上訴人全家殺光光，兩造因而分居迄今，兩
    造婚姻已生重大破綻而難以維持等情，則為上訴人所否認，
    並以上詞置辯。經查：
  (一)被上訴人主張兩造婚後，上訴人及其母經常因細故與被上訴
    人發生爭執，上訴人之母親侮辱被上訴人為不會下蛋的母雞
    ，及諷刺被上訴人所煮的菜能吃嗎？又上訴人及其母甚稱被
    上訴人在外「討客兄」，致被上訴人精神上受到傷害，而返
    回娘家躲避，上訴人又至娘家恫嚇、威脅，揚言要將被上訴
    人全家殺光光等語，雖為上訴人所否認，惟據證人即被上訴
    人之父親楊明宗於原審審理中證稱：「被上訴人與上訴人結
    婚後，上訴人不願意工作，要被上訴人工作所賺的錢要交給
    上訴人的母親，後來又要被上訴人賺的錢交給上訴人的妹妹
    ，被上訴人有告訴我，後來我有去上訴人家，上訴人說其母
    親說被上訴人討客兄是開玩笑的。95年間被上訴人搬出去外
    面租房子住，上訴人有打電話給我，說要被上訴人搬回家的
    事，我質問上訴人說當初我把被上訴人嫁給你，要你好好照
    顧他，結果才結婚沒多久，就弄成這樣子，我說被上訴人又
    沒有回家，你如何找我要人，上訴人就恐嚇我說要把我們全
    家殺光光，我有被上訴人嚇到。」、「隔大約一個月左右，
    上訴人的母親打電話給我說被上訴人懶惰，我說被上訴人有
    在刷牆壁了，要怎麼樣才不懶惰。上訴人母親在電話中說被
    上訴人煮的菜能吃嗎？我有請她慢慢教被上訴人，她在電話
    中說如果被上訴人還是這樣子，她寧願不要這種媳婦；我有
    勸被上訴人回上訴人家，我與媒人亦有去上訴人家瞭解，媒
    人說要媳婦把賺的錢交出來是不對的，要我先帶被上訴人回
    娘家住幾天，等上訴人氣消了，再到娘家帶被上訴人回去，
    結果上訴人都一直沒有到我家接被上訴人回去，也就沒有再
    聯絡了。」等語（見原審院第39、40頁）；而證人即上訴人
    之母王淑領於本院審理中則證稱：「其從未說過被上訴人不
    會煮菜、及不會下蛋的雞，其及上訴人亦未罵被上訴人討客
    兄；其於95年10月15日打電話要被上訴人父親過來，被上訴
    人之父來了後卻罵其兒子三字經，罵得很厲害」等語（見本
    院卷第31頁背面)；惟據證人即前新生里里長丙○○於本院
    審理中證稱：「95年10月15日有至上訴人住處協調兩造間的
    紛爭，是被上訴人父親找我去協調的，當天上訴人、上訴人
    父母、被上訴人、被上訴人父母、乾母親都有在場。我告訴
    上訴人母親如果沒有證據不可以亂說，因為禮儀上非常不禮
    貌，被上訴人的父母亦有說沒有什麼證據不可以亂說。是否
    有用三字經罵上訴人及其父母，我不復記憶。被上訴人父母
    有說要先帶被上訴人回家，我有說既然現在雙方這樣，那就
    先讓被上訴人回家，之後過幾天上訴人再去被上訴人家中將
    其帶回，上訴人父母也同意。」、「當天是被上訴人的父親
    質問上訴人為什麼說被上訴人討客兄，上訴人亦有承認有說
    被上訴人討客兄，但不是上訴人的母親說被上訴人討客兄。
    當天爭執過程兩造也不是互罵，是被上訴人的父親責怪上訴
    人，說被上訴人乾爹過世，上訴人為什麼沒有去上香。」等
    語甚詳（見本院卷第30頁背面、第31頁），按證人丙○○與
    兩造間無利害關係，且當天係受託前往調解兩造間婚姻之爭
    執，其證言應較客觀可信。而被上訴人主張兩造婚後，上訴
    人及其母經常因細故與之爭執，上訴人之母侮辱被上訴人為
    不會下蛋的母雞，及諷刺被上訴人所煮的菜不能吃等情，雖
    為上訴人及其母所否認，被上訴人又無法提出直接積極事證
    證明之，惟日常家務之爭執，本為外人所無法瞭解，亦難以
    舉證，然上訴人於本院審理中已自承其確曾說過被上訴人「
    討客兄」等語甚詳（見本院卷第31頁），而證人王淑領上開
    證言，卻迴護上訴人，證稱其子並未罵被上訴人討客兄之詞
    ；又被上訴人之父於當天苟確實有罵上訴人三字經之情，何
    以在場證人丙○○證稱已無記憶等情，足見；證人王淑領上
    開之證述有所不實，應無足採。而證人楊明宗固為被上訴人
    之父，惟亦為上訴人之岳父，當知其證詞會影響及兩造婚姻
    是否得以維繫，苟上訴人無被上訴人主張之本件難以維持婚
    姻之事實，證人楊明宗為女兒終身幸福著想，衡情應不致有
    上開之證詞，證人楊明宗上開所為之證詞，應可採信，復有
    證人丙○○上揭之證詞相佐，堪信被上訴人主張自95年7月
    間離家在外租屋居住，係因無法忍受上訴人及其母親上開不
    當之言詞，造成精神上之壓力，始離家在外賃屋居住，被上
    訴人離家之行為，應認係可歸責於上訴人之事由。
  (二)被上訴人又以兩造結婚請客後之次日，上訴人向被上訴人借
    10萬元支付辦桌錢；上訴人於婚後半年內無工作，上訴人及
    其母要求被上訴人將所得悉數交出；上訴人又有酗酒惡習，
    對被上訴人施以暴力行為；被上訴人租屋在外時，上訴人至
    被上訴人工作地點喧鬧，影響被上訴人工作；兩造於95年間
    談論離婚事宜時，上訴人竟稱要離婚需給付其50萬元等語，
    惟均為上訴人所否認，並辯以：其原在義美公司上班，因與
    同事偶有小酌，被上訴人反對，上訴人始離職，其後僅有一
    、二個月待業中，即至現在之公司上班；上訴人及其母親並
    未要求上訴人需負擔家裡之開支；上訴人亦無酗酒惡習，僅
    下班在家小斟而已；也未曾對被上訴人施以暴力行為；又其
    僅一次與朋友至被上訴人公司找被上訴人，並未在其公司外
    喧鬧，其於被上訴人離家後，多次至被上訴人住處邀被上訴
    人外出吃飯、逛街，並請被上訴人回家等語。經查：兩造於
    94年10月14日結婚，上訴人於96年5月9日起擔任司機工作，
    有其提出之在職證明書為證（見原審卷第34頁），又被上訴
    人亦不爭執上訴人目前已有工作之情（見本院卷第25頁背面
    ），本院衡諸目前就業市場之不景氣，上訴人雖有待業無工
    作之期間，惟嗣既已覓得工作，足見；上訴人亦有積極尋找
    工作機會；又上訴人向被上訴人所借結婚宴客之辦桌錢10萬
    元，已償還予被上訴人完畢、及被上訴人在外賃屋居住時，
    上訴人僅至被上訴人工作地點一次，並非經常性等情，均為
    被上訴人所不爭（見本院卷第32、第25頁背面），則上訴人
    上開之行為，尚不足以造成兩造婚姻之障礙。至被上訴人其
    餘之主張，即上訴人及其母要求被上訴人將所得悉數交出、
    上訴人對被上訴人施以暴力行為、被上訴人於離婚時需給付
    上訴人50萬元等節，既為上訴人所否認，又未據被上訴人舉
    證，被上訴人此部分主張，即無足採。惟上訴人對被上訴人
    因上夜班，同事幫忙買宵夜，上訴人於未有任何積極事證下
    ，竟猜疑被上訴人有外遇之情，此對被上訴人人格的不信任
    ，足以加深兩造婚姻之破綻，應屬可歸責於上訴人之事由。
    然被上訴人於離家後，一直未與上訴人有效溝通，致使彼此
    婚姻問題日漸嚴重，被上訴人不圖挽救婚姻危機之行為，亦
    難認被上訴人均無責任。
七、按有前項以外之重大事由，難以維持婚姻者，夫妻之一方得
    請求離婚。但其事由應由夫妻之一方負責者，僅他方得請求
    離婚。民法第1052條第2項定有明文。所謂難以維持婚姻之
    重大事由，應由夫妻之一方負責者，僅他方得請求離婚，係
    為公允而設，故難以維持婚姻之重大事由，夫妻雙方均須負
    責時，應比較衡量雙方之有責程度，僅責任較輕之一方，得
    向責任較重之他方請求離婚，有責程度相同時，雙方均得請
    求離婚，始符公平（最高法院90年度台上字第2215號判決參
    照）。次按夫妻間是否有難以維持婚姻之重大事由，其判斷
    標準係指婚姻是否已生破綻而無回復之希望，主觀上須請求
    之一方已喪失維持婚姻之意欲，且客觀上已造成難以維持婚
    姻之事實，悖於人倫生活秩序，而達倘處於同一情況下，任
    何人均將喪失維持婚姻意欲之程度，即足當之。查兩造自94
    年10月14日結婚後，被上訴人因上訴人及其母親上開不當之
    言論，於95年7月間即離家在外賃屋居住，又於分居後，兩
    造均不思修補感情破綻，上訴人動輒懷疑、猜忌，及於被上
    訴人離家後，明知被上訴人上班之地點，仍兩度請求警方協
    尋；而被上訴人亦不思夫妻應相互忍讓，擅予量化夫妻日常
    生活之瑣事，拒絕與上訴人溝通。足見，兩造均已喪失夫妻
    間相處應互敬、互愛之理，婚姻關係日趨嚴重，顯難再期待
    彼此得以維持婚姻之和諧。本院參酌上開等情，認兩造間有
    責程度應為相同，被上訴人訴請與上訴人離婚，洵屬有據，
    應予准許。
八、綜上所述，被上訴人本於民法第1052條第2項規定（被上訴
    人於本院審理中減縮以此事由訴請離婚），有重大事由難以
    維持婚姻之事實，請求判決准與上訴人離婚，為有理由，原
    審以被上訴人請求，核屬有據，予以准許，核與法相符，上
    訴人執詞上訴，為無理由，應予駁回。
九、本案事實已臻明確，兩造其餘攻擊防禦方法，不足以影響本
    判決結果，爰不一一論述，併此敘明。
據上論結：本件上訴為無理由，依民事訴訟法第449條第1項、第
78條，判決如主文。
中    華    民    國    98    年    1     月    16    日
                  民事第四庭    審判長法  官  陳蘇宗
                                      法  官  黃永祥
                                      法  官  張浴美
以上正本係照原本作成。
如對本判決上訴，須於收受判決送達後20日內向本院提出上訴書
狀，其未表明上訴理由者，應於提出上訴後20日內向本院提出上
訴理由書（須按他造人數附具繕本）。
上訴時應提出委任律師為訴訟代理人之委任狀。具有民事訴訟法
第466條之1第1項但書或第2項之情形為訴訟代理人者，另應附具
律師及格證書及釋明委任人與受任人有該條項所定關係之釋明文
書影本。
                                      書記官  郭振祥
中    華    民    國    98    年    1     月    17    日
                                                      Ｍ


司法院資訊處製作；財團法人民間司法改革基金會備份。
